【裁判字號】    99,台上,7496
【裁判日期】    991202
【裁判案由】    妨害性自主
【裁判全文】
最高法院刑事判決            九十九年度台上字第七四九六號
上  訴  人  0000-0000B
選任辯護人  鄭志誠律師
上列上訴人因妨害性自主案件，不服台灣高等法院台中分院中華
民國九十八年六月三日第二審判決（九十八年度上訴字第八五一
號，起訴案號：台灣台中地方法院檢察署九十七年度偵字第一五
三０三號），提起上訴，本院判決如下：
    主  文
原判決撤銷，發回台灣高等法院台中分院。
    理  由
本件原判決認定上訴人0000-0000B（姓名、年籍詳卷）有其事實
欄所載犯行，因而維持第一審變更檢察官起訴法條，論處上訴人
對未滿十四歲之女子以強暴而為猥褻行為罪刑之判決，駁回上訴
人在第二審之上訴，固非無見。
惟查：(一)、刑事訴訟法上所謂認定犯罪事實之證據，係指足以認
定被告確有犯罪行為之積極證據而言，該項證據自須適合於被告
犯罪事實之認定，始得採為斷罪之證據；至於被告是否有前科紀
錄，或於本案發生前另對被害人為相同或類似之犯罪行為，則為
量刑時得為審酌之事項，不得以之作為本案犯罪之證據，否則即
有證據上理由之矛盾，其判決當然違背法令。又被害人所述被害
情形，並無瑕疵，且有補強證據證明確與事實相符，始得採為科
刑判決之基礎。所謂「補強證據」，係指除被害人之陳述本身外
，其他足以佐證其陳述之事實確具有相當程度真實性之證據而言
；雖其所補強者，非以事實之全部為必要，但亦須因補強證據與
被害人之陳述，相互利用，而足使犯罪事實獲得確信者，始足當
之。原判決認上訴人有本案犯行，係以Ａ童（真實姓名、年籍詳
卷）於偵查及第一審之指訴，且Ａ童於本案遭上訴人強制猥褻前
，即曾遭上訴人觸摸下體等情，亦據Ａ童之父、母於偵查、第一
審時，Ａ童之兄、姐及三姑姑等人於第一審時證述在卷；又Ａ童
於本案發生後，亦曾將其遭上訴人強制猥褻之犯行，告訴其母、
姐等情，亦據Ａ童之母於偵查及第一審時、其姐於第一審時結證
在卷，且Ａ童之三姑姑於第一審時亦證稱：伊確有告訴Ａ童不要
將上訴人觸摸她一事告訴其母等情，為其論罪之依據（見原判決
第十五頁第一至十三行）。然查，上訴人於本案發生前，有否如
Ａ童所指述對其另為強制猥褻之行為，究屬上訴人於此部分是否
構成犯罪之問題，與上訴人有無本案犯行並無關連。原判決以非
關於本案之事證，用以佐證Ａ童於本案指訴之真實性，已有未合
。又就本案而言，依原判決所引用上開證人所為之陳述，Ａ童之
姐於第一審時係證稱：Ａ童有告訴伊說四姑丈（即上訴人）亂摸
她，伊記得Ａ童曾跟伊說過滿多次的，Ａ童除說曾被四姑丈摸過
外，並未說另遭其他人摸過，Ａ童有一次好像說四姑丈手伸進去
褲子裡面摸她陰部，也有用手捏等語；Ａ童之母於偵查及第一審
時則證稱：母親節的前一天是週末，當時也是在車上，Ａ童主動
跟伊說，姑姑叫她不能跟伊說一件事，但是她還是想告訴伊，她
告訴伊，姑丈有用手指插入她尿尿的地方，她覺得很痛，她有說
不要弄、不要弄，但是她沒辦法反抗等語（見原判決第十三頁以
下理由欄二、（四）部分）。則Ａ童之母或姐所轉述者，似僅為
Ａ童所為之陳述，其二人並未親自見聞上訴人於本案有對Ａ童為
強制猥褻之行為。另Ａ童之三姑姑雖曾告知Ａ童，不要將上訴人
觸摸之事告知其母，惟觀之Ａ童之三姑姑於第一審時證稱：Ａ童
的媽媽告訴伊，上訴人會觸摸Ａ童一事後，Ａ童也有告訴伊一次
等語（見第一審卷第八十四頁），Ａ童之三姑姑似係聽聞Ａ童之
轉述後，恐釀成紛爭而為告誡之詞，Ａ童之三姑姑亦僅係聽聞Ａ
童之陳述而未親見上情。原判決以Ａ童之母、姐及三姑姑之上開
證詞，作為Ａ童於本案指訴之補強證據，即非無斟酌餘地。再者
，依Ａ童之姐於第一審時證稱：Ａ童沒有向伊提過抓小鳥的事情
，也沒有說過她尿尿的地方有流血及被戳之事等語（見第一審卷
第七十五頁反面），倘若非虛，Ａ童似未將本案發生之經過告訴
其姐，原判決援引Ａ童之姐上開所證，作為本案上訴人犯罪之佐
證，似與卷內資料不符，亦有疏誤。(二)、性侵害案件具有隱密性
，蒐證不易，為保障被害人權益，性侵害犯罪防治法於第六條規
定直轄市、縣（市）主管機關應設性侵害犯罪防治中心，配置社
工、警察、醫療及其他相關專業人士，以即時處理協助被害人就
醫診療、驗傷及取得證據，暨心理治療、輔導、緊急安置與提供
法律服務等事項，並於第八條、第十四條規定一定人員於執行職
務時知有疑似性侵害犯罪情事者，負有向主管機關通報之義務，
及責由專人處理性侵害事件，整合社政、醫療、警察等體系，以
落實性侵害被害人完整之程序保障；另鑒於此類型案件其直接證
據取得之困難性及被害人之特殊性，本法第十五條復明定一定關
係之人得於偵查、審判中陪同在場及陳述意見。此之陪同人，除
與被害人具有親屬關係者外，尚包括法律社會工作者之社工人員
、輔導人員、醫師及心理師等專業人士在內；陪同在場具有穩定
及緩和被害人不安與緊張之情緒，避免受到二度傷害，而法律社
會工作者機制之介入，併著重在藉由心理諮商或精神醫學等專業
以佐證被害人證詞之有效性或憑信性，兼負有協助偵、審機關發
見真實之義務與功能，與外國法制之專家證人同其作用。因此，
社工或輔導人員就其所介入輔導個案經過之直接觀察及以個人實
際經驗為基礎所為之書面或言詞陳述，即屬於見聞經過之證人性
質，而醫療或心理衛生人員針對被害人於治療過程中所產生之與
待證事實相關之反應或身心狀況（如有無罹患創傷後壓力症候群
或相關精神、心理疾病）所提出之意見，或以其經驗及訓練就通
案之背景資訊陳述專業意見，以供法院參佐，則為鑑定證人或鑑
定人身分。凡此，均屬與被害人陳述不具同一性之獨立法定證據
方法，而得供為判斷被害人陳述憑信性之補強證據。故於被害人
證言補強欠缺之情形，對此法律明定之補強證據即不能置而不問
，否則不論為被告有罪或無罪之判決，均難謂無調查證據未盡及
判決理由不備之違背法令。卷查Ａ童於警詢、偵審中，係由台中
政府社會處社工員李○○陪同在場，則該社工員輔導Ａ童之情形
如何？有無對Ａ童為心理諮商或轉介由醫療或心理衛生人員作心
理衡鑑，攸關Ａ童證言憑信性之判斷，原審未予調查審認明白，
遽行判決，亦有調查未盡之違誤。上訴意旨指摘原判決違法，尚
非全無理由，應認有撤銷發回之原因。
據上論結，應依刑事訴訟法第三百九十七條、第四百零一條，判
決如主文。
中    華    民    國  九十九  年   十二   月    二    日
                      最高法院刑事第十二庭
                          審判長法官  賴  忠  星  
                                法官  呂  丹  玉  
                                法官  吳      燦  
                                法官  蔡  名  曜  
                                法官  葉  麗  霞  
本件正本證明與原本無異
                                      書  記  官  
中    華    民    國  九十九  年   十二   月    八    日
                                                      V

司法院資訊處製作；財團法人民間司法改革基金會備份。
